最高法院民事判決　　　　　　　　　　　　　　　八十六年度台上字第一九五四號
　　上　訴　人　甲○○
　　訴訟代理人　劉錦隆律師
　　被 上訴 人　隆昌建設股份有限公司
　　法定代理人　莊隆慶
　　被 上訴 人　乙○○
右當事人間請求解除契約（返還價金）事件，上訴人對於中華民國八十五年八月二十
日台灣高等法院第二審判決（八十五年度上字第五七九號），提起上訴，本院判決如
左：
    主  文
上訴駁回。
第三審訴訟費用由上訴人負擔。
    理  由
本件上訴人起訴主張：伊於民國七十九年八月七日向被上訴人乙○○、隆昌建設股份
有限公司（下稱隆昌公司）分別承購坐落台北縣汐止鎮○○○段一－十二、四八七－
二地號土地應有部分及地上建物「山城之戀」花園別墅預售房屋Ｇ－三樓一戶面積二
十二‧九一坪，土地價款新台幣（下同）三百二十七萬八千元，房屋價款八十七萬二
千元，被上訴人已逾越契約約定七百五十工作天，且建材設備偷工減料，尤其未依約
在前開基地上興建三十項公共設施，房屋格局與買賣時之平面圖不符，客廳原設計為
方型，成屋則將大門往內移，廚房旁原設計置冰箱處，成屋則代之以增建一樑柱，致
室內實際使用面積減少，此重大瑕疵，伊以起訴狀繕本之送達為解除契約之意思表示
，已給付房地價款及預付登記費總計八十九萬六千九百六十二元，被上訴人應連帶負
回復原狀返還之義務等情，求為命被上訴人連帶如數返還並加計法定遲延利息之判決
。上訴後改變主張：被上訴人對於上開房屋工程至八十三年十一月三十日仍未完工，
建造執照應於八十三年七月二十二日自動作廢，被上訴人於八十三年十二月二十四日
以監造人及承造人出具不實之竣工日期證明方式，詐領使用執照，隨時有被註銷之虞
，顯非合法建築，伊自得拒絕受領。又三十項休閒設施並未依約設置在Ｂ區，被上訴
人無法使伊取得該休閒設施之所有權並加以使用，且設置在Ａ區之三十項休閒設施，
被上訴人未請領雜項執照或建造執照，亦屬違章建築，隨時有被強制拆除之虞，伊亦
得拒絕受領。被上訴人無法交付合法及合於契約本旨之房屋，亦無法交付三十項休閒
設施，此係因可歸責於被上訴人之事由，致給付不能，伊依民法第二百五十六條規定
解除契約，並改依同法第二百五十九條及第二百二十六條第二項規定為請求（金額同
前）。
被上訴人則以：上訴人所購買之系爭房屋，業經建造完成，合法取得使用執照，因上
訴人未依約辦理銀行貸款，經伊解除契約。山城之戀花園別墅係整體規劃，分Ａ、Ｂ
兩區，三十項休閒設施全部規劃在Ａ區內，Ｂ區並無休閒設施，上訴人於購買時已知
之甚稔，伊僅提供三十項休閒設施供使用，並無使上訴人取得該三十項公共設施之所
有權，該三十項公共設施亦已設置完成，其中第二項愛麗絲夢幻泉園等，於建設藍圖
已有規劃，另畢卡索大門廳等雖未另申領雜項執照，惟此係為使住戶充分利用法定空
地，而在法定空地上設置之休閒設施，供住戶使用，故部分休閒雖未具雜項執照，乃
都市大樓建築所常見，且為一般客戶所認知。再依兩造契約內容，上訴人取得系爭房
屋所有權及基地應有部分，為其主要且重大契約利益，該三十項休閒設施對上訴人僅
係附帶利益，如有欠缺，應依坪數誤差計算退補約定之精神，上訴人僅得請求減少價
金，不得解除契約。況三十項休閒設施伊已全部設置完工，故即使部分休閒設施未具
雜項執照，實無礙上訴人之契約利益。又山城之戀社區推出之初，分Ａ、Ｂ兩區，Ａ
區內有Ａ、Ｂ、Ｃ、Ｄ等四棟，每棟每層四戶，Ｂ區僅有Ｅ棟，每層六戶，為大坪數
，每戶之總價頗高，為符合部分小家庭及中低收入階級之客戶，乃於銷售期間中途，
將Ｅ３分割為Ｇ１、Ｇ２兩小戶預售，並於七十九年十一月二十七日申請變更設計，
於同年十二月十四日獲准變更，上訴人於七十九年八月七日預購系爭Ｇ１房屋時，因
當時尚未進行變更手續，復未另行印製廣告資料，現場銷售人員乃應上訴人要求臨時
繪製平面圖供上訴人參考，迨送建築師依建築法規變更設計時，依規定緊急升降梯四
周出入口應為雙向甲種防火門，乃將系爭房屋大門設計如現狀，系爭房屋因大門內縮
短少一‧四平方公尺，係買賣總面積之百分之一‧八，在誤差容許範圍內，上訴人解
除契約，顯失公平，上訴人僅得請求減少價金。被上訴人否認兩造契約中有冰箱特定
位置之設計，如係買賣面積有誤差，應依契約第一條約定辦理，上訴人不得主張解除
契約等語，資為抗辯。
原審審理結果，以：按上訴人於第一審起訴主張因物有瑕疵解除契約後，依民法第二
百五十九條本於解除契約回復原狀之規定，請求被上訴人連帶返還上開金額及法定遲
延利息，於上訴後主張改依因給付不能解除契約後，依民法第二百五十九條本於解除
契約回復原狀之規定，請求被上訴人連帶返還上開金額及法定遲延利息。被上訴人雖
辯稱：上訴人於上訴後，改依給付不能解除契約，請求回復原狀，係屬訴訟標的之變
更追加，其不同意云云，惟查上訴人之起訴原因事實並未變更，其先後之訴訟標的，
亦均為解除契約回復原狀之請求權，其於上訴後之主張，僅為更正法律上之陳述，並
無變更訴訟標的，依民事訴訟法第二百五十六條第一款之規定，無庸被上訴人同意，
合先明。次按上訴人主張其於七十九年八月七日向被上訴人乙○○、隆昌公司承購
前揭土地應有部分及房屋一戶面積二十二‧九一坪，上訴人已依約給付價款及預付登
記費總計八十九萬六千九百六十二元之事實，為被上訴人所不爭執，並據提出土地、
房屋預定買賣契約書、統一發票、收款憑條、暫收據為證，堪信為真實。經查被上訴
人在Ｂ區內所建之系爭大樓早已完工，並經台北縣政府工務局於八十三年十二月二十
四日核發八十四年汐使字第○○六號使用執照，有該使用執照影本在卷可稽。雖上訴
人主張系爭工程之建造執照已逾期應於八十三年七月二十二日自動作廢，不得繼續建
造，而系爭工程至八十三年十一月三十日仍未完工，且被上訴人自行預定完工日期為
八十四年六月底，被上訴人嗣後於八十三年十二月二十四日由監造人及承造人出具不
實之竣工日期證明之方式，向台北縣政府工務局詐領使用執照，因該使用執照係不合
法取得，應予註銷，是系爭建築，顯非合法建築，上訴人得拒絕受領，此係可歸責於
被上訴人之事由致給付不能云云，並提出被上訴人於八十三年十一月三十日出具予訴
外人承購戶黃碧霞之證明書一紙為證。惟經第一審法院另案（八十四年度重訴字第一
○八五號）向台北縣政府工務局函查系爭工程建築執照，有無逾期未申請展期致建築
執照作廢之情形時，據覆：原核准工程竣工期限八十二年七月二十二日，第一次展期
延至八十三年一月二十三日，第二次展期八十三年七月二十三日；亦經監造人蔡裕藝
建築師及承造人正倫營造股份有限公司等出具竣工日期，證明該工程於八十三年五月
三十一日竣工，申領使用執照係在有效期限內，核與建築法第七十條及相關規定相符
，依法核發八十四汐使字第○○六號使用執照在案等情，有該局函在卷可憑。至上訴
人出具予黃碧霞之上開證明書，雖載「－第Ｅ區一號四樓房地一戶，本公司所預定完
工日為八十四年六月底前，而以目前進度計，該工程確實無法於黃碧霞女士所申請公
教建購住宅貸款核准日期（八十三年十二月三十日）期間內完工無訛」等語，然依上
訴人與被上訴人所訂之房屋預定買賣契約書第二條規定係以通知交屋日期為完工日期
，有該契約附卷可證，而建築完竣申請使用執照，並非可同時立即交屋予承購戶，亦
即申領使用執照至交屋予承購戶，尚須經過一段時間，此由建築法第七十三條規定：
建築物非經領得使用執照不准接水接電至明，因而不能以上開證明書即認被上訴人申
領使用執照有何不法。況上訴人又不能舉證證明監造人及承造人於申請使用執照時所
出具之竣工日期有何不實，是上訴人以系爭建築為非法建築，主張被上訴人為給付不
能，殊難採信。上訴人雖又主張被上訴人未將附屬之三十項公共使用休閒設施設在上
訴人選購系爭房地所在之Ｂ區上，被上訴人事前未予說明或告知，致上訴人因Ａ、Ｂ
兩地不同而無法取得合法所有權及使用權，且設在Ａ區之上開三十項公共設施，被上
訴人並未請領雜項執照或建造執照，亦屬違章建築，隨時有被強制拆除之虞，因可歸
責於被上訴人之事由，致其無法交付合法之三十項休閒設施予上訴人，致給付不能，
乃依法解除契約云云。然查依被上訴人於第一審提出為上訴人所不爭執其真正之平面
配置圖二張、價目表，建築藍圖及在Ａ區設置完工三十項休閒設施照片三十幅觀之，
前揭平面配置圖顯示三十項公共使用之休閒設施全部設置在Ａ區（見一樓平面配置圖
部分），Ｂ區之平面配置圖上無該項標示，又依上訴人提出之房屋預定買賣契約書，
關於休閒設施部分約定為如一樓配置標示，另附有社區總配置圖一紙，系爭房屋係在
Ｂ區，亦為兩造不爭執，Ｂ區一樓配置圖既無休閒設施之標示，則其主張被上訴人未
依約在Ｂ區設置三十項公共休閒設施即屬無據。上訴人雖主張伊購屋時，被上訴人並
未出示上開平面配置圖二張，伊所提出之房屋預定買賣契約並無附社區總配置圖，卷
附之房屋預定買賣契約影本有二本，其中一本有附社區總配置圖並非伊起訴時所提出
，被上訴人並未告知三十項公共休閒設施係設置在Ａ區云云，然查被上訴人於第一審
提出上開平面配置圖二張，上訴人在第一審均未否認見過該二張平面配置圖，至原法
院審理時始否認見過該二張平面配置圖，已難採信。又按購買房屋時對於公共休閒設
施建於何處，依通常情形購屋者必詢問清楚後方訂約，況上訴人自承所購系爭房屋面
積不大，係看中有三十項公共休閒設施才購買，顯見上訴人極重視三十項休閒設施，
衡之常情，上訴人對於該三十項公共休閒設施究設置何處，購屋時更會詢問明白，合
意才購買，且該三十項公共休閒設施亦列出並標明如一樓配置標示作為買賣契約之附
件，上訴人不可能不查究一樓配置標示之實際坐落之地點，是其主張被上訴人於出售
系爭房屋時未告知及提示上開二張平面配置圖，伊亦不知三十項公共休閒設施設在Ａ
區等之語，亦無足信。且上訴人於起訴時，係提出土地買賣契約書及房屋買賣契約書
影本各一件，前者附卷，後者外放，而原審卷宗外放之房屋買賣契約書影本則有二本
，其中較大本者內附有社區總配置圖，與附在第一審卷內之土地買賣契約影本大小相
若，而另一較小本者，其上載有「１０／訴二七二六，民事誠股楊書記官」等字，
後者顯係第一審分案審理後提出，方有案號可載，足證附有社區配置圖較大本之買賣
契約書為上訴人於向第一審起訴時即提出，再觀之被上訴人於第一審所提出之答辯狀
內即說明上訴人所提出之房屋買賣契約影本附有社區總配置圖之原因，更可證明該附
有社區總配置圖之買賣契約書為上訴人於第一審起訴時所提出，上訴人於原審否認其
於第一審所提出之買賣契約書影本附有社區總配置圖，無非在規避購屋時，被上訴人
即告知三十項公共休閒設施設在Ａ區之事實至明。從而上訴人於購屋時既知三十項公
共休閒設施係設置在Ａ區，而兩造所訂立之房地買賣契約，並未約定上訴人可取得設
在Ａ區之該公共休閒設施之所有權，而係僅以各該休閒設施作為附件，是上訴人主張
伊應取得公共休閒設施之所有權，亦無所據。至被上訴人推出本件山城之戀社區，係
分Ａ、Ｂ兩區，房屋買賣契約亦以「山城之戀花園別墅住戶管理公約」作為附件，該
公約內係規定以全體住戶組成管理委員會來執行管理規章，住戶同意於進入該社區後
之行為接受管理委員會之管理指導，以維護該社區秩序，管理委員會得停止拒付或拖
欠應繳管理費或公共分攤費者對各項公共設施之使用或水電供應。再觀之被上訴人於
原審所提出之已蓋好之社區全景照片，Ａ區房屋與Ｂ區房屋雖有間隔，惟兩區之間係
舖以紅、綠、白三色之小磁磚，並以黃黑色欄杆橫阻一側，Ａ區至Ｂ區間並無圍牆，
可自由相通，有社區全景照片附卷可稽，足證設在Ａ區之三十項公共休閒設施，係供
Ａ、Ｂ兩區住戶所共用，上訴人主張Ｂ區住戶不能使用該公共休閒設施，殊無足採。
而該三十項公共休閒設施均已設置完工，亦有被上訴人所提出之照片附卷可參，該休
閒設施當中愛麗絲夢幻泉等十九項於建築藍圖已有規劃，有被上訴人提出之建築藍圖
在卷可證，另天鵝湖戲水區等十一項係利用法定空地所設置，雖未具雜項執照，惟亦
無礙該社區住戶之使用，衡情實難據此認該已設置完工之三十項公共休閒設施為被上
訴人給付不能，是上訴人主張被上訴人給付不能而解除契約，委無可採。關於系爭房
屋大門內縮格局與平面圖不符部分（測量成果圖載為玄關），經囑託台北縣汐止地政
事務所派員測量結果，如原判決附圖所示面積為一‧四○平方公尺，有測量成果圖在
卷可稽。上訴人對於被上訴人隆昌公司與其於七十九年八月七日訂立買賣契約，嗣因
將大坪數之設計一戶變更為兩小戶，而於七十九年十一月二十七日申請變更設計，同
年十二月十四日獲准，因建築技術規則第一百零七條第一款第二目規定緊急升降機四
周出入口應為雙向甲種防火門，而將系爭房屋大門內縮之事實，亦不爭執。經查系爭
房屋因大門內縮而減少之面積僅一‧四○平方公尺（即○‧四二坪），系爭房屋買賣
總面積為二十二‧九一坪，此為兩造所不爭執，而依前揭房屋預定買賣契約書第一條
約定登記面積依地政機關複丈面積為準，倘若屬於上項面積（包括室內、一樓平台、
陽台、花台、樓梯間、屋頂突出物、防空避難室及各項公共設施之分擔）而因地政法
令變更未能登記在內者，該面積亦應一併計算在買賣面積之內，若買賣面積誤差超過
百分之二時，就超過百分之二部分，雙方同意以本約每坪平均單價為計算依據多退少
補等情觀之，則兩造於訂約時已預見可能面積有所誤差，系爭房屋因大門內縮所減少
之面積僅○‧四二坪，對於供住家使用之房屋效用影響甚小，對於價值之減少，當事
人間已有面積誤差約定可資援用，且系爭房屋已為建物所有權第一次登記，有建物所
有權狀影本可按，亦非給付不能，上訴人以給付不能主張解除契約，亦屬無據。至於
上訴人主張廚房邊原設計置冰箱處，現成屋增建一樑柱，致冰箱無處放置等語，為被
上訴人所否認，經第一審法院到現場勘驗並囑託台北縣汐止地政事務所派員測量結果
，該處係一管道間（測量成果圖記載為氣窗）面積○‧六一平方公尺，有建物測量成
果圖附卷可稽，而依上訴人提出之房屋預定買賣契約書所附Ｇ１、Ｇ２平面圖及被上
訴人提出三樓平面圖，該處均未標示係設計置放冰箱，上訴人未能舉證以實其說，亦
難據此主張解除契約，上訴人之請求即非正當。為得心證之理由，並說明上訴人其餘
主張不足採之意見，因而將第一審所為上訴人敗訴之判決，判予維持，經核並無違誤
。本院按一般所謂給付不能，係指依社會通常觀念，債務人應為之給付，不能依債務
本旨實現之意。本件上訴人所承買之房屋，已由被上訴人建築完成並辦妥第一次建物
所有權登記通稱保存登記，並無給付不能情形，為原審所認定，上訴人自無依民法第
二百二十六條第二項請求之損害賠償餘地。系爭三十項公共設施依約設置在Ａ區，為
上訴人所明知，且兩造之買賣契約並無約定上訴人就之可取得所有權，為原審所認定
，被上訴人依約建妥各該設施，難指有何給付不能之情形。關於系爭房屋大門內縮一
‧四平方公尺與平面圖不符部分，係將原設計之大戶分割為二小戶所致，上訴人訂約
時，尚未進行變更設計，亦未印製廣告資料，由銷售人員臨時製繪平面圖供上訴人參
考，為上訴人所明知，嗣建築師依建築法規變更設計時，因緊急升降梯四周出入口（
即各戶大門）應為雙向甲種防火門，為免系爭房屋大門與Ｇ１大門相互影響，乃將系
爭房屋大門設計如現狀，惟在交屋前被上訴人仍可將大門向外推移，以符平面圖所示
情形，為被上訴人所陳明（見原審卷第一二三頁），系爭房屋尚未交付，上訴人即指
該瑕疵不能修改，認屬給付不能，亦無可採。上訴論旨，任憑己意，徒就原審採證認
事之職權行使，指其為不當，並就原判決已說明事項，泛言未論斷，聲明廢棄，非有
理由。
據上論結，本件上訴為無理由。依民事訴訟法第四百八十一條、第四百四十九條第一
項、第七十八條，判決如主文。
中      華      民      國    八十六    年      六      月      十九    日
                              最高法院民事第七庭
                                  審判長法官  蕭  亨  國
                                        法官  吳  正  一
                                        法官  鄭  三  源
                                        法官  楊  隆  順
                                        法官  楊  鼎  章
      右正本證明與原本無異
                                              書  記  官
中      華      民      國    八十六    年      七      月      七      日
